最　高　行　政　法　院　判　決　　　　　　　　　九十三年度判字第一五○四號
　　上　訴　人　乙○○
　　被 上訴 人　私立銘傳大學
　　代　表　人　甲○
右當事人間因退學事件，上訴人不服中華民國九十二年六月十八日臺北高等行政法院
九十一年度訴字第一八○八號判決，提起上訴。本院判決如左：
    主  文
上訴駁回。
上訴審訴訟費用由上訴人負擔。
　　理  由
一、上訴人原係被上訴人之法律系三年級學生，於民國九十年一月二日參加「刑事訴
    訟法」科目期末考試時，在進入試場看過試題後，未向監考老師報告，即擅自離
    開考場，監考老師發現其桌上試題紙上已有字跡，至教室外尋找，於考場外發現
    上訴人正在翻閱該科書本。經移由被上訴人之學生獎懲委員會於九十年一月九日
    決議依該校學生獎懲辦法第四條第七款第二目及第二十一目之規定，予以考試科
    目零分計算暨「勒令退學」之處分。上訴人不服，循序提起訴願，經教育部以九
    十年六月十四日台（九○）訴字第九○○七二二九九號決定將原處分撤銷，由被
    上訴人另為適法之處分。嗣被上訴人之學生獎懲委員會於九十年六月二十八日召
    開會議重新審議，仍維持該次考試以零分計算並勒令退學之處分。上訴人復循序
    提出申訴及訴願，均遭駁回，遂提起行政訴訟。
二、上訴人於原審起訴主張：上訴人根本無作弊動機，被上訴人僅能依考試規則第十
    四條、第八條暨學生獎懲辦法第四條第五項規定記過一次或二次，而非依學生獎
    懲辦法第四條第七項第二款及第二十一款之規定，逕予「勒令退學」處分，被上
    訴人顯然適用法規錯誤及濫用裁量權。依司法院釋字第三六八號解釋意旨，教育
    部九十年六月十四日之訴願決定既認被上訴人之處分係法規適用有違誤，則被上
    訴人即應受教育部訴願意旨之拘束。被上訴人復就同一事實為與訴願前相同內容
    之「勒令退學」處分，其處分違反訴願法第九十六條之規定及法律優越原則。其
    次，上訴人之行為僅屬單純擅離試場之行為，被上訴人予以退學處分，有違比例
    原則。次按教育部九十年六月十四日之訴願決定意旨係認上訴人之客觀行為僅構
    成擅離試場之規定，而非作弊行為，當然無須考量上訴人之主觀意圖，縱上訴人
    有成立作弊之爭議，亦係因被上訴人主動給予上訴人繼續作答完卷所致。此外，
    被上訴人適用考試規則第十七條及學生獎懲辦法第四條七項二十一款規定之構成
    要件及處罰效果範圍，實已違反明確性原則。再者，被上訴人在案發後近十個月
    ，前後歷經五場會議，才提出證人其心態可議。被上訴人證人所為之證詞盡為推
    測之詞，且彼此間與監視人員之說辭也多有矛盾，被上訴人證人之證詞亦與案發
    事實不符。另詹姓監試人員說法不一且違反常理。反觀上訴人及上訴人證人，自
    始至終證詞均一致。被上訴人卻不具理由予以否決其證詞。被上訴人之退學處分
    不僅損害上訴人之名譽且造成上訴人時間上之損害：上訴人經被上訴人「勒令退
    學」處分後，參加轉學考試，上訴人因而延遲一年方能大學畢業。而於行政爭訟
    期間所耗費之時間、金錢及精神上之痛苦，實難計算，此一切結果均歸咎於被上
    訴人之違法處分，故依行政訴訟法第七條之規定，請求被上訴人應賠償上訴人因
    「勒令退學」處分所生之損害賠償二百萬元。為此，求為判決：（一）訴願決定
    、原處分均撤銷。命被上訴人為回復上訴人「銘傳大學法律系之學籍」之處分。
    （二）命被上訴人回復上訴人受損之名譽權。（三）請求被上訴人支付上訴人損
    害賠償及慰撫金新台幣二百萬元等語。
三、被上訴人則以：依司法院釋字三六八號解釋，若原處分機關基於相當之理由，依
    相關事實，確切之事證，仍具有判斷之餘地，亦非不得作成與原處分相同之處分
    。另訴願法第九十六條規定，雖明示訴願決定撤銷原處分後，由原行政處分機關
    另為適法之處分，應受訴願決定之意旨所拘束，然其並非限制原處分機關必須作
    有利於訴願人之處分。雖教育部九十年六月十四日之訴願決定認被上訴人認定之
    事實僅屬上訴人外部客觀行為，就上訴人主觀意圖之認定未加以判斷，稍有未足
    。然依司法院釋字三八○號解釋意旨及大學法第一條第二項之規定，被上訴人對
    於上訴人之考試作弊行為依考試規則為退學之處分，係屬大學自治之範疇，並未
    違反法律優越原則。被上訴人基於可證明上訴人之主觀意圖及客觀作弊之行為，
    就憲法所保障之大學自治範圍及權利下，仍為相同之處分並無不法與失當。本案
    之爭點在於，作弊行為成立於上訴人翻閱與考試相關之書籍，從監考老師之報告
    與相關證人之陳述中，上訴人事實上乃藉由監考老師處理同試場考生發問機會，
    步出考場翻閱與考試相關之書籍，再利用考試鐘響十五分鐘內仍得應考之規定，
    進場應試，以達上訴人影響考試結果之目的。上訴人所主張其考場違規事實僅止
    於步出試場之行為，但綜觀上訴人之行為係屬一個接續之行為與前後緊密不可分
    之連續行為，其係於閱知試題後，以尋找學生證為理由步出考場，再趁機翻閱與
    考試相關之書籍後，再行進入應試，就上訴人整體行為觀之，其作弊之意圖已昭
    然若揭。上訴人主張其因被上訴人退學處分而遭受時間及名譽上之損害，請求損
    害賠償二百萬元，上訴人並未明確指出其所受損害與所失利益為何，其主張並未
    有所依據等語，作為抗辯。
四、原審審酌全辯論意旨及調查證據之結果，以：上訴人原係被上訴人之法律系三年
    級學生，於九十年一月二日參加「刑事訴訟法」科目期末考試時，在進入試場看
    過試題後，未向監考老師報告，即擅自離開考場，監考老師發現其桌上試題紙上
    已有字跡，至教室外尋找，於考場外發現上訴人手持已翻頁之該科書本之事實，
    有考試違規紀錄表影本在原處分卷可稽，並為上訴人所不爭執，堪認為真實。上
    訴人雖主張其取得試卷後，發現未帶學生證，未向監試人員報備即離開考場，在
    書包內找尋學生證之際，因同學蔡佳原要求查閱「起訴便宜原則」所在，接過其
    遞交已翻頁之書本，並非作弊云云。惟按任何可能影響考試公平性之行為，即為
    作弊，不以確已影響考試結果為必要。而考生於看過試題後，擅離考場翻動書包
    或取閱書本，足以影響考試之公平性，外觀上已構成作弊之行為，為眾所皆知之
    事。縱如所言上訴人係發現未帶學生證，向監考老師報備離場取證乃輕而易舉者
    ，且非不能事後補正，上訴人當時為大學法律系三年級學生，於看過試題後，仍
    擅離考場翻動書包，甚而為同學查閱考試科目之書籍，顯與常情有違，況監考老
    師當場質疑上訴人作弊時，茲事體大，蔡佳原並未立即出面為上訴人澄清，上訴
    人何以未當場要求蔡佳原說明？足見所稱並不可採。至於蔡佳原事後出具證明書
    稱其將書查遞交上訴人要求幫忙查閱，顯係事後附和之詞，要無足取。經核上訴
    人於看過考題後擅離試場取閱書籍之行為，可能影響考試之公平性，已構成作弊
    ，其與是否完成試卷作答、是否確已影響考試結果無關，且其行為係整體連貫不
    可切割者，並非單純之未繳卷擅離試場，其與考試規則第十四條規定之情形不同
    ，是被上訴人以其有違規作弊行為，依考試規則第十七條規定，報經學生獎懲委
    員會於九十年六月二十八日決議予以該次考試科目零分計算並勒令退學之處分，
    揆諸銘傳大學組織規程第四十條、銘傳大學學則第二十八條第八款、該校學生獎
    懲辦法第四條第七款及學生考試規則第十七條規定，並無不合。本件前雖經教育
    部以九十年六月十四日台（九○）訴字第九○○七二二九九號決定將原處分撤銷
    ，惟其係令被上訴人查明後另為適法之處分，並非限制被上訴人須作利於上訴人
    之處分，被上訴人按其查明結果依法為相同之處分，難謂違反訴願法第九十六條
    、第九十五條規定，亦不生信賴保護之問題。又培養誠實磊落之品格，為教育之
    重要目的之一，尤以修習法律學者為然，被上訴人以其校訓為「誠樸敬毅」，審
    酌上訴人作弊情節及其事後態度等各情況，予上訴人退學之處分，並未違反比例
    原則，要無裁量違法或濫用可言，亦與明確性原則無關。而試場監考人員因當場
    未能作成處分，其讓上訴人繼續完成考試，程序並無瑕疵。從而原處分及訴願決
    定均無違誤，上訴人仍執前詞聲請撤銷，命被上訴人為回復上訴人「銘傳大學法
    律系之學籍」之處分，即非有據，其附帶請求被上訴人回復上訴人受損之名譽權
    ，並支付上訴人損害賠償及慰撫金二百萬元，亦失所依附等由，乃駁回上訴人在
    原審之訴。
五、上訴意旨略謂：上訴人並未承認於考場之外閱讀刑事訴訟法課本，及為同學查閱
    考試科目之書籍，上訴人並已提出足以證實被上訴人不實陳述及偽造文書之證據
    方法，向法院聲請鑑定證物及傳喚證人，原審卻未踐行調查證據之程序；而上訴
    人對試題之所有行為係符合規定，根本不該當考試規則第十條八款竊題之構成要
    件，且被上訴人之監試人員因對本案之違規事實涉嫌偽造文書，已遭上訴人提起
    告訴正在審理當中，原審怎能僅依被上訴人監試人員涉嫌偽造之書面違規紀錄表
    ，在未踐行調查證據程序之下，即逕而採信被上訴人之主張。又假設真如原審法
    院所認定，此係眾所皆知之事？然為何在同一事實之下，教育部之先前訴願決定
    有不同見解。其次，考生雖有報備之義務，唯監試人員對試場亦有監督之義務，
    監試人員明知考生未向其報備而欲離開試場，卻故意不予阻止，容任違規狀態發
    生，監試人員對此違規結果自屬與有過失，難辭其咎，不料，被上訴人之監試人
    員為逃避責任，竟謊稱未見上訴人離開試場，甚至將該違規結果完全歸咎於上訴
    人，於此上訴人已對待證事實聲請原審法院傳喚證人，為何法院拒絕？另外，教
    育部訴願決定意旨已清楚指出，假設上訴人於試場之外有被上訴人所指控之行為
    ，上訴人仍須再度進入試場考試，才會有影響考試公平性之虞，否則，上訴人僅
    須就觸犯擅離試場之規定負責。惟原審並無清楚及合理說明，上訴人於試場外之
    行為，如何能影響在試場內正在進行考試之公平性？及可能產生何種不公平之結
    果？進而符合原審所主張作弊之定義。再者，被上訴人於九十年六月二十八日另
    為之處分係基於與先前處分之同一事實，並無判決理由中所述查明結果之問題，
    且教育部訴願決定已指原處分機關之適用法律見解有所違誤，而非係事實認定錯
    誤，原處分機關另為之行政處分顯然已違反訴願法第九十六條。而原審卻認定原
    處分機關另為之行政處分難謂違反該規定，自有違背法令。並且上訴人未承認於
    試場外有取閱書籍之指控，而被上訴人也無法就其行政處分理由善盡舉證責任。
    再者，蔡佳原於後之介入行為與上訴人先前擅離試場之行為兩者實不具關聯性，
    為二個行為，此係可經證實之事實，為何原審法院拒予調查？再者，上訴人之整
    體行為，無論就行為之主觀面抑或客觀面而論皆係兩個行為，不僅彼此不相連貫
    ，且毫無可能對試場內正進行中考試之公平性造成影響，原審就上訴人行為之認
    定顯有違誤。另被上訴人將上訴人於試場之外不可預見之行為，引用不確定之概
    念，將其評價為其他違規作弊之行為，按司法院釋字第四三二號解釋意旨，自係
    對構成要件事實濫用裁量權。且原審認定被上訴人有無違反比例原則之判斷標準
    模糊不清，並無清楚說明何謂「誠樸敬毅」？又無合理解釋為何其他較輕處分手
    段，無法達到被上訴人所主張「誠樸敬毅」之目的，其判決當然違背法令等語。
六、本院按訴願法第九十六條固規定，原行政處分經撤銷後，原行政處分機關須重為
    處分者，應依訴願決定意旨為之。然原行政處分機關重為處分，倘依與前訴願決
    定不同之事實，維持原行政處分，則非法所不許。本件上訴人前向教育部提起訴
    願，案經該部九十年六月十四日台（九○）訴字第九○○七二二九九號訴願決定
    略以：「查銘傳大學考試規則第十四條前段規定：『未繳卷者不准擅離試場，已
    繳卷者不得逗留場內，違者依本規則第八條之規定處分』為記過一次或二次之處
    分。本件原處分機關於訴願人擅離考場後，復主動給予其入場繼續作答完卷，反
    致訴願人遭致學生獎懲辦法第四條第七項第二款及第二十一款規定，予以考試科
    目零分計算暨勒令退學之較重懲處。」將原處分撤銷，由被上訴人另為適法之處
    分，顯僅止於上訴人步出試場之客觀行為態樣而為論斷。嗣經被上訴人學生獎懲
    委員會重新審議，就上訴人主觀意圖及客觀行為，綜合權衡判斷，而維持原行政
    處分，與訴願法第九十六條之規定並無違悖。次按司法院釋字三八二號解釋理由
    ：「受理學生退學或類此處分爭訟事件之機關或法院，對於其中涉及學生之品行
    考核、學業評量或懲處方式之選擇，應尊重教師及學校本於專業及對事實真相之
    熟知所為之決定，僅於其判斷或裁量違法或顯然不當時，得予以撤銷或變更。」
    本件被上訴人召開學生獎懲會議係於踐行相關程序後審慎決議，核無違反正當法
    律程序之情形，受理本件學生退學事件，對於其中涉及懲處方式之選擇，自應尊
    重被上訴人獎懲委員會針對個案之違規情節，本於專業及對事實真相之熟知所為
    之決定。且依被上訴人提出對學生考試作弊之懲處案例資料觀之，亦曾對學生林
    孍等予以勒令退學，被上訴人獎懲委員會認為本案情節重大，其判斷或裁量尚無
    違法或顯然不當情事，原退學處分依法尚無不合。再按司法院釋字第四四三號解
    釋理由書明載：「憲法第七條、第九條至第十八條、第二十一條及第二十二條之
    各種自由及權利，則於符合憲法第二十三條之條件下，得以法律限制之。至何種
    事項應以法律直接規範或得委由命令予以規定，與所謂規範密度有關，應視規範
    對象、內容或法益本身及其所受限制之輕重而容許合理之差異：諸如剝奪人民生
    命或限制人民身體自由者，必須遵守罪刑法定主義，以制定法律之方式為之；涉
    及人民其他自由權利之限制者，亦應由法律加以規定，如以法律授權主管機關發
    布命令為補充規定時，其授權應符合具體明確之原則。」又各大學之教學、研究
    、學習等學術活動，甚為複雜多樣，且各具特性，以法律就學術活動有關事項為
    高密度之規範，實有困難；加以大學具有自治權，則法律就有關學生權利義務之
    事項，以低密度之規範為已足，苟其對大學學生之基本權利義務已為最低條件之
    規範，而將其具體事項授權主管機關以命令定之，或再授權由大學於學則定之，
    即不得認係違反授權明確原則。大學法第二十二條至第二十六條已就學生重大權
    益事項為最低條件之規範，同法第三十一條另規定授權教育部擬定施行細則，報
    請行政院核定；而大學法施行細則第二十九條又規定：「大學學生．．．退學．
    ．．有關學籍處理及其他有關事項，各大學應列入學則，報請教育部備查。」是
    則各大學依據前述授權，自得於所訂定之學則中規定退學相關事項。本件銘傳大
    學學則第二十八條第八款、該校學生獎懲辦法第四條第七款、及學生考試規則第
    十七條，分別規定「違犯校規情節嚴重，經獎懲委員會決定應令退學。」「凡有
    左列情事之一者，應受定期察看、定期停學、勒令退學或開除學籍之處分：．．
    ．2.違反本校考試規則第十條或第十一條規定者。．．．有其他相當於上列各
    款之情事者。」「學生於考試時，如有其他違規作弊行為，本規則所未列舉者，
    按情節輕重報請議處。」，與法律明確性原則並無違反，亦無牴觸司法院釋字第
    四三二號解釋之可言。又學生於考試時，如有其他違規作弊行為，依該校學生獎
    懲辦法第四條第七款規定，應受定期察看、定期停學、勤令退學或開除學籍之處
    分。被上訴人秉持學風，審酌上訴人為其法律系三年級學生，入學經年，當熟知
    被上訴人之校規及執行之嚴謹態度，上訴人作弊情節及事後態度等情狀，處以勤
    令退學，而非最嚴厲之開除學籍，乃培養學生誠實磊落之品格，達成教育之重要
    目的，所採取必要之手段，並未違反比例原則，尤無濫用裁量權之可言。上訴人
    各該主張，均無足採。另原判決於理由項下就上訴人違規作弊行為，蔡佳原證明
    書不足採取，及上訴人聲請傳訊證人並無必要等節，述綦詳，上訴論旨就原審
    取捨證據、認定事實之職權行使，謂為違誤，尚難認為合法之上訴理由。綜上所
    述，本件上訴為無理由，應予駁回。
據上論結，本件上訴為無理由，爰依行政訴訟法第二百五十五條第一項、第九十八條
第三項前段，判決如主文。
中　　華　　民　　國　　九十三　　　年　　　十二　　　月　　　一　　　　日
                    最 高 行 政 法 院  第 三 庭
                                審 判 長 法  官　　　廖　政　雄
                                         法  官　　　林　清　祥
                                         法  官　　　鍾　耀　光
                                         法  官　　　姜　仁　脩
                                         法  官      胡  國　棟
右  正  本  證  明  與  原  本  無  異
　　　　　　　　　　　　　　　　　　　　 法院書記官　張　雅　琴
中　　華　　民　　國　　九十三　　　年　　　十二　　　月　　　三　　　　日
